臺灣屏東地方法院民事判決　九十二年度訴字第五四四號
　　原　　　告　丙○○
　　訴訟代理人　黃榮作律師
　　被　　　告　乙○○
　　　　　　　　甲○○
　　訴訟代理人　孔福平律師
右當事人間所有權移轉登記等事件，本院於民國九十三年三月二十四日辯論終結，判
決如左：
    主      文
被告甲○○應將坐落屏東縣滿州鄉○○段二五八地號土地，應有部分三分之一，於民
國九十一年九月十九日經屏東縣恆春地政事務所辦理之所有權移轉登記塗銷。
被告乙○○應將前項土地應有部分六分之一移轉登記予原告。
訴訟費用由被告負擔。
    事實及理由
一、原告起訴主張：
  (一)被告乙○○與原告於民國八十一年五月四日依訴外人曾乙春（即原告之父）、曾
    進財（即被告之父）及丁○○（即兩造之叔）所立之覺書內容簽訂協議書，約定
    原告擁有乙○○因繼承而取得坐落屏東縣滿州鄉○○段二五八地號土地應有部分
    三分之一其中的二分之一（土地應有部分三分之一折半後，依公告現值計算價值
    為新臺幣一百十五萬六千一百六十六元，以下就土地之應有部分三分之一簡稱為
    原有土地，就原有土地其中二分之一簡稱為系爭土地）。惟乙○○竟與被告甲○○通謀虛偽為買賣之意思表示，於九十一年九月十九日以前開虛偽之買賣為原因
    ，將原有土地移轉登記予甲○○，為此依民法第一百八十四條、第二百四十二條
    之規定，於本院先位聲明：(1)甲○○應將九十一年九月十九日經屏東縣恆春地政
    事務所，就原有土地所為之所有權移轉登記塗銷。(2)乙○○應將系爭土地移轉登
    記予原告。
  (二)倘若乙○○與甲○○之買賣並非通謀虛偽之意思表示，則乙○○對原告所負移轉
    登記系爭土地之債務，因乙○○已非所有權人，而屬給付不能，故依民法第二百
    二十六條規定，於本院備位聲明：乙○○應給付原告一百十五萬六千一百六十六
    元。
二、被告均以：原告於八十一年五月四日以虛偽不實之覺書詐使乙○○與之簽訂前開
    協議書，而取得移轉登記系爭土地之債權，乙○○得依民法第一百九十八條之規
    定拒絕履行債務。如認乙○○並非受詐欺而與原告簽訂協議書，則依該協議書之
    約定，係乙○○無償將系爭土地贈與原告，現贈與物尚未移轉予原告，乙○○已
    為撤銷贈與之意思表示，乙○○自不負履行協議之義務。又乙○○係於九十一年
    五月間以新臺幣十萬元之價格，將原有土地出賣予甲○○，甲○○並於九十一年
    五月十日匯款予乙○○，甲○○與乙○○並非通謀虛偽為意思表示。故聲明請求
    駁回原告之訴。
三、原告主張其與乙○○於八十一年五月四日簽訂協議書，約定系爭土地歸屬原告所
    有，因土地尚不能為分割登記，應先立協議書為證等事實，業據其提出協議書一
    份為證，被告就此亦不爭執，應堪信為真實。
四、乙○○是否受詐欺而簽訂協議書？
  (一)按民事法上所謂詐欺云者，係謂欲相對人陷於錯誤，故意示以不實之事，令其因
    錯誤而為意思之表示（最高法院十八年上字第三七一號判例參照）。被詐欺而為
    意思表示者，依民法第九十二條第一項之規定，表意人固得撤銷其意思表示，惟
    主張被詐欺而為表示之當事人，應就此項事實負舉證之責任（最高法院四十四年
    台上字第七五號判例參照）。
  (二)查本件協議議書乃原告與被告乙○○依覺書而簽立，已如前述。而前開覺書上蓋
    有曾乙春、曾進財、丁○○之印文，其外觀形式有顯著之不同，顯無異常之處。
    雖該覺書上未記載土地地號，然依覺書內容整體觀之，覺書乃兩造之先人於四十
    二年政府徵收土地後為處理水田分配不均之事宜而簽立，甚為明確。依覺書內容
    所載，並可特定覺書所指響林段曾進財名義部分，即為本件原有土地。據此，被
    告以覺書上未載明土地地號為由，指稱覺書不實，並非有據。被告另指稱原告明
    知該覺書不實，仍故意示之以被告乙○○，使其陷於錯誤而簽立協議書，更無所
    憑。
  (三)又覺書及其上曾進財之署名雖均為訴外人曾乙春所書寫，有證人丁○○於本院九
    十二年十一月二十七日審理時證稱：當時的情形是我大哥（即曾乙春）寫字等語
    可資證明。然丁○○復於同日證稱：覺書書立時三兄弟都在場，印章我的我自己
    保管，但其他人的印章誰保管我不清楚，每個人的印章都是自己蓋的等語。據此
    ，自無法以覺書上之內容及簽名均為訴外人曾乙春負責書寫等情，推知該覺書為
    不實之覺書。又被告雖另主張丁○○於九十二年四月二十三日曾經說：「覺書之
    事為什麼要妳父親（即曾進財）知道」等語，可見覺書不實云云。惟丁○○於本
    院審理時另陳稱：伊不是很記得是否有公開說「覺書的事情為什麼要讓曾進財知
    道」等話語，如果有說應該是生氣的情況下講的。事實上覺書上的內容伊等都有
    告知曾進財，曾進財也在覺書上蓋章，所以根本不需要再告訴他等語。查生氣時
    意氣用事，致所言違背心意，此乃人之常情。故丁○○陳稱其因生氣而說出「為
    何要讓曾進財知道？」等語，尚非不可採信。而丁○○於本院審理時另為與過往
    不同之陳述，應難認其口出：「伊為什麼要讓曾進財知道」等話語，必係出自肺
    腑。退步言之，縱認丁○○主觀上確實認為覺書之事可不讓曾進財知悉，亦不當
    然等於客觀上曾進財未參與書立覺書之事。是亦不得僅憑丁○○先前之所言，遽
    認覺書之不實。
  (四)再曾乙春、曾進財雖於四十二年間土地被政府徵收前，即曾就先人之土地為分配
    。本件覺書之內容，則為調整曾乙春、曾進財、丁○○間於四十二年間部分土地
    被政府徵收之財產分配問題。而有關分配利益對於受分配之人是否公平，除涉及
    財產客觀之價值外，尚可能與受分配者間之情感及主觀之意願相關。故對受分配
    者之主觀而言，所謂之公平自難由他人擅加評斷。尤其曾乙春、曾進財之後人，
    更不得以自己之眼光，忽略先人之情感，重新評斷覺書就財產分配是否公平。進
    而言之，依該覺書所為之財產分配，曾乙春、曾進財、丁○○客觀上所分配得之
    財產數量及品質或存有不同，亦不得因此即認定覺書不實。而兩造之祖母曾說「
    要靠膝蓋來生肉」，則應係單純就「公平」表示其看法，期勉其後人不要對於受
    分配之土地數量及品質過於精算計較，而應站在既有之基礎上發展累積財富。並
    不得以兩造之祖母曾為前開訓勉，來認定覺書不實。
  (五)此外，被告復未能舉證證明該覺書為不實之覺書。更不能證明原告明知覺書不實
    ，仍故意示之以被告乙○○，致乙○○陷於錯誤，而簽立協議書。揆諸前開說明
    ，原告就其受詐欺之事未能舉證以實其說，難認被告主張乙○○主張其係受詐欺
    而簽立系爭協議等情為真。
五、乙○○得否撤銷協議書之約定？或拒絕履行協議之內容？
  (一)按因被詐欺或被脅迫而為意思表示者，表意人得撤銷其意思表示，又按因侵權行
    為對於被害人取得債權者，被害人對該債權之廢止請求權，雖因時效而消滅，仍
    得拒絕履行，民法第九十二條第一項前段、第一百九十八條雖分別定有明文。惟
    本件被告乙○○並非受詐欺而與原告簽立協議書，已如前述。被告乙○○自不得
    依前開法條之規定，撤銷協議之意思表示，更不得拒絕履行協議書之內容。
  (二)次按贈與物未交付前，贈與人得撤銷其贈與。同條第二項則規定：前項規定，於
    立有字據之贈與，或為履行道德上之義務而為贈與者，不適用之，八十九年五月
    五日修正施行前民法第四百零八條第一項前段定有明文。此二項規定，不問於動
    產或不動產之贈與，均有適用。本件兩造所定之協議書，觀其內容記載，雖簡略
    提及原告擁有系爭土地之權利。然兩造於簽立協議書時，乙○○已因繼承而取得
    原有土地所有權。系爭土地於未經移轉登記前，自不因兩造協議即成為原告所有
    。觀諸協議書中記載：「以上協議因限於土地法令無法辦理分割，為免將來子孫
    發生糾紛，恐口無憑，特立此書兩份，每人各執一份為據」等文字，可知原告與
    被告乙○○簽立協議書之真意，是為了實踐覺書之內容，而由乙○○承諾將其所
    有之原有土地之應有部分二分之一，無償讓與原告，並待將來土地得為分割時依
    協議書履行。此讓與之協議既為無償，有關其效力，應可類推適用民法關於贈與
    之相關規定。而兩造於八十一年五月四日簽立協議，立有字據。依當時民法第四
    百零八條第一、二項規定，原告與乙○○就協議既立有字據，即不得撤銷無償讓
    與之意思表示。
  (三)又按農業發展條例關於農地不得移轉為共有之規定已於八十九年一月二十六日修
    正時刪除。本件被告乙○○既與原告承諾，於農地得為分割移轉時，將系爭土地
    移轉登記予原告。現農地移轉為共有之限制已然解除，乙○○自須依協議而為履
    行。
六、乙○○與甲○○就原有土地之買賣及移轉登記行為，是否為通謀虛偽之意思表示
    ？
  (一)查被告乙○○於九十一年九月十九日將原有土地以買賣為原因移轉登記予被告甲○○。其二人向屏東縣恆春地政事務所申請所有權移轉登記書，曾提出買賣所有
    權移轉契約書一份憑辦。該契約中就買賣價款總金額記載為二百三十萬六千三百
    三十三元，有前開申請所有權移轉契約書一份附卷可證。詎被告甲○○竟於本院
    九十二年十月十六日審理時主張買賣之價金為十萬元，其已經匯款給甲○○云云
    ，並提出土地買賣契約書及存款簿內頁影本各一份為證。查本件原有土地面積為
    一萬八千七百平方公尺，公告土地現值則為每平方公尺三百七十元。而乙○○之
    應有部分為三分之一，其價值應有二百餘萬元，與被告所稱買賣價金十萬元相差
    甚遠。被告辯稱其二人以十萬元為買賣顯然不合常理，一望即知。足認被告二人
    應係虛偽以買賣為原因向地政機關申請所有權移轉登記。
  (二)又被告乙○○曾於魚雁（書信）往返之際提及其因為人在台北，無法就原告土地
    辦理領取休耕補償金之事宜，乃將原有土地移轉登記予被告甲○○（見本院卷第
    一三八頁第二至四行）處理休耕補償事，並未想及土地分割事宜。依其信件內容
    之前後文，乙○○顯然在說明為土地移轉之時並未就協議書之內容有所悔意，僅
    為方便領取補償費之方便而移轉。據此，更見被告二人間就原有土地之移轉係虛
    偽為買賣之意思表示並為移轉登記。
七、末按表意人與相對人通謀而為虛偽意思表示者，其意思表示無效。又債務人怠於
    行使其權利時，債權人因保全債權，得以自己之名義，行使其權利，民法第八十
    七條前段、第二百四十二條本文分別定有明文。查被告間就原告土地為虛偽之買
    賣為意思表示，並虛偽為移轉登記。依前開法律規定，該移轉登記之行為無效，
    被告乙○○得請求甲○○塗銷前開所有權移轉登記。而原告依協議書內容，為被
    告乙○○之債權人，乙○○怠於請求甲○○塗銷，原告自得代位乙○○為請求。
    並於塗銷後請求乙○○將系爭土地移轉登記予原告。從而，原告求為判決如主文
    所示，於法尚無不合，應予准許。
八、本件原告先位之訴，既經准許，其備位之訴，本院即毋庸加以審酌，又兩造其餘
    攻擊防禦方法與本件結果之判斷不生影響，爰不一一論述，均附此敘明。
據上論結，原告之訴為有理由，依民事訴訟法第七十八條、第八十五條第一項，判決
如主文。
中　　　華　　　民　　　國　　九十三　　年　　 四　　 月　　　  七    　日
                                    臺灣屏東地方法院民事第一庭
~B審判長法官　羅心芳
~B法　　　官　許蓓雯
~B法　　　官　周群翔
右為正本係照原本作成。
如不服本判決，應於收受送達後二十日內向本院提出上訴書狀（均須按他造當事人之
人數附繕本）。
~B法院書記官　溫訓暖
中　　　華　　　民　　　國　　九十三　　年　　 四　  　月　　　　七     日
